臺灣臺北地方法院民事判決
109年度金字第90號
原      告  李瑜穎  
被      告  李雲鶴  

兼
訴訟代理人  李雲雁  

被      告  高玉露  
訴訟代理人  陳郁仁律師
上列原告因被告違反銀行法等案件（107年度金重訴字第18號、1
08年度金重訴字第3號），提起刑事附帶民事訴訟，請求侵權行
為損害賠償，經本院刑事庭裁定移送前來（107年度附民字第539
號），本院於民國110年10月27日言詞辯論終結，判決如下：
    主      文
一、被告應連帶給付原告新臺幣435,800元。
二、原告其餘之訴駁回。
三、訴訟費用由被告連帶負擔66％，餘由原告負擔。
四、本判決第一項得假執行。但被告如以新臺幣435,800元為原
    告預供擔保，得免為假執行。
五、原告其餘假執行之聲請駁回。
    事實及理由
壹、程序方面
一、原告起訴時請求被告李雲鶴、李雲雁、高玉露（以下逕稱其
    名，合稱被告3人）、訴外人張定中、劉芳妤、李光宗連帶
    給付新臺幣（以下未標明幣別者，均同）590,000元本息，
    嗣於訴訟繫屬中撤回對張定中、劉芳妤、李光宗之訴，特定
    並追加如主張欄所示之請求權基礎，再擴張訴之聲明，改為
    請求被告3人連帶給付660,000元（見本院卷第65、75、95-9
    6、136頁），核與民事訴訟法第255條第1項第2款、第3款規
    定相符，應予准許。
二、按訴訟全部或一部之裁判，以他訴訟之法律關係是否成立為
    據者，法院得在他訴訟終結前以裁定停止訴訟程序，民事訴
    訟法第182條固有明文規定，惟本件訴訟先決問題之法律關
    係是否成立，在本件訴訟法院本可自為調查審認，若因裁定
    停止訴訟程序，當事人將受延滯訴訟之不利益時，仍以不裁
    定停止訴訟程序為宜，此有最高法院30年度抗字第105號、7
    9年度台抗字第6號、103年度台抗字第1054號、104年度台抗
    字第417號民事裁定意旨可據。被告3人違反銀行法等案件（
    本院107年度金重訴字第18號、108年度金重訴字第3號，下
    稱本件刑案）現雖繫屬於臺灣高等法院，案列110年度金上
    重訴字第4號，惟本件相關事證業經本件刑案一審調查完備
    ，本院已可自為判斷，故李雲鶴聲請裁定停止訴訟（見本院
    卷第96頁），為屬無據。
貳、實體方面
一、原告主張：
　㈠李雲鶴為香港地區「CHEOK VUI HUNTOON CO.,LIMITED」（中
    文名稱：卓匯亨通有限公司，址設：香港地區新界荃灣海盛
    路3號TML廣場22樓A6室，下稱：卓匯亨通公司）實際負責人
    ，綜理該公司全部業務，李雲雁為該公司登記負責人，負責
    處理該公司財務、行政、電腦系統程式設計、會員資料管理
    、答覆投資人電子郵件詢問等事項，該2人負責從事該公司
    「外匯投資專案」業務之經營。高玉露則協助李雲鶴處理該
    公司行政事務，代李雲鶴收取投資人所交付之投資款後，轉
    交李雲鶴收執，並協助發放紅利。
　㈡李雲鶴於民國102年1月間起至104年3月間止，在各地招開說
    明會，邀請投資人加入卓匯亨通公司之外匯投資專案，詐 
    稱：其可透過外掛於MT4之看盤軟體，另以交易程式操作下
    單外匯買賣，投資人按交易次數（手）賺取手續費，其投資
    方案為投資人以美金10,000元（其投資時之約定匯率，即「
    入金匯率」，按卓匯亨通公司與投資人約定美金及新臺幣兌
    換匯率為1：33，折合新臺幣330,000元）為投資單位而投入
    資金，投資閉鎖期為2年6月，保證於2.5個月至3個月操作交
    易可達200手，即按投資淨值分配10％之紅利，若交易達2,00
    0手（即分紅10次），則可領回投資本金（其領回時之約定
    匯率，即「出金匯率」，按卓匯亨通公司與投資人約定美金
    及新臺幣兌換匯率為1：29.5，折合新臺幣295,000元），賺
    取本金1倍之紅利等語，並向各該前來聆聽之投資人訛稱將
    會為投資人在國外外匯交易商設立個人帳戶，提供投資人帳
    號、密碼，投資人可透過MT4程式登入帳戶查詢交易及損益
    情形云云。
　㈢原告因聽信李雲鶴之說詞而受騙上當，於102年7月10日投資6
    60,000元（折合美金20,000元），在高玉露位於桃園市○○區
    ○○路000號之住處內，當場交付以現金予高玉露，李雲鶴當
    時亦在現場。嗣因卓匯亨通公司遲未依約給付紅利、返還本
    金，經檢調調查後，發現卓匯亨通公司實際上並未替投資人
    在外匯交易商開立專屬外匯交易帳戶，亦未替投資人下單進
    行外匯交易，該投資專案僅是透過外掛於MT4之看盤軟體，
    另以由李雲鶴委託訴外人吳昶均撰寫開發之交易程式，藉由
    其自身在新加坡某不詳券商下單之帳戶與卓匯亨通公司後台
    程式連動，呈現外匯買賣有關之交易數值、線圖，展示予投
    資人登入查閱，藉以取信於投資人，而吸引投資人交付投資
    款。李雲鶴、李雲雁為詐欺取財罪之共同正犯，並與高玉露
    共同違反銀行法第29條第1項、第29條之1規定，為銀行法第
    125條第3項、第1項後段非法經營銀行業務罪之共同正犯。
    爰依侵權行為、不當得利之法律關係、民法第197條第2項規
    定，請求擇一判命被告3人連帶賠償損害660,000元。
　㈣聲明：⒈被告3人應連帶給付原告660,000元。⒉願供擔保，請
    准宣告假執行。
二、被告答辯：
　㈠李雲鶴辯以：其為哈斯根集團有限公司吸金案件之被害人，
    為填補自己與其他被害人之損失，才成立卓匯亨通公司，欲
    以外匯投資之紅利填補先前哈斯根一案所受之損害。原告是
    經哈斯根一案之被害人輾轉介紹加入投資，並非其自己招攬
    。其以名下6戶房屋抵押貸款，來維持卓匯亨通公司、哈斯
    根自救會之運作，並無任何侵權行為。原告於投資後，已領
    回紅利（出金）240,000元。況且，原告在105年4月28日調
    查局詢問時已知悉本件主張之事實，卻遲至107年10月29日
    始提起本件訴訟，已罹於時效等語。
　㈡李雲雁辯以：其受李雲鶴委託處理行政事務，辦理卓匯亨通
    公司之設立登記，並協助統整名單、確認投資金額等，純粹
    是處理行政作業，僅擔任掛名負責人而已，其並未實際參與
    任何投資行為。原告於投資後，已領回紅利（出金）240,00
    0元。況且，原告在105年4月28日調查局詢問時已知悉本件
    主張之事實，卻遲至107年10月29日始提起本件訴訟，已罹
    於時效等語。
　㈢高玉露辯以：原告於107年2月12日偵訊中自承已領回紅利（
    出金）240,000元，且被告於105年4月28日已至法務部調查
    局桃園市調查處接受詢問，明確知悉被告3人、本件刑案共
    同被告張定中、陳珮瑄因違反銀行法等案件遭受調查之事實
    ，其遲至107年10月29日始提起本件訴訟，已罹於時效等語
    。
　㈣均聲明：⒈原告之訴及假執行之聲請均駁回。⒉如受不利益判
    決，願供擔保，聲請免為假執行。
三、本院之判斷：
　㈠按違反保護他人之法律，致生損害於他人者，負賠償責任，
    但能證明其行為無過失者，不在此限；數人共同不法侵害他
    人之權利者，連帶負損害賠償責任；造意人及幫助人，視為
    共同行為人，民法第184條第2項、第185條第1項、第2項定
    有明文。又非銀行不得經營收受存款、受託經理信託資金、
    公眾財產或辦理國內外匯兌業務；以借款、收受投資、使加
    入為股東或其他名義，向多數人或不特定之人收受款項或吸
    收資金，而約定或給付與本金顯不相當之紅利、利息、股息
    或其他報酬者，以收受存款論，銀行法第29條第1項、第29
    條之1亦有明文規定。此規定旨在保障社會投資大眾之權益
    ，及有效維護經濟金融秩序，故有上開非法吸金行為者，均
    屬違法行為，倘因此而使人受有損害，即應負侵權行為之損
    害賠償責任，此有最高法院83年度台上字第684號、91年度
    台上字第2221號、95台上2382號、101台上1598號民事判決
    意旨可據。
　㈡原告因李雲鶴之招攬，投資卓匯亨通公司660,000元：
　　⒈經查，卓匯亨通公司以如原告主張欄㈡所示之投資方案，招
      攬他人投資，而李雲鶴為卓匯亨通公司之實際負責人，綜
      理該公司全部業務；李雲雁為該公司登記負責人，負責處
      理該公司電腦系統程式設計、維護網站及電腦系統、管理
      會員資料、答覆投資人電子郵件詢問，並辦理發放紅利（
      出金）之事宜；高玉露則在該公司營業處所協助李雲鶴處
      理該公司行政事務，並代李雲鶴收取投資人所交付之投資
      款後，轉交李雲鶴收執，及協助發放紅利等情，有李雲鶴
      、李雲雁、高玉露在本件刑案中之調詢、偵訊、一審審理
      中之供述可憑（見本院卷第152、156、170、187、195、1
      98、208-209、230-231、233、241、244、247、493、499
      、504-505、510、518頁），且有證人陳治羲、林志遠、
      黃威翔、譚嫣、林芸如於本件刑案一審審理中之證述可參
      （見本院卷第384-385、389、393-394、414-416、425-42
      7、442-444、460-461頁），並有李雲鶴、李雲雁在本件
      之供述可佐（見本院卷第137-138頁），另有證人梁惠卿
      在本院之證述可憑（見本院卷第139、142頁），此外尚有
      卓匯亨通公司簡介資料（本院卷第89頁）、卓匯亨通公司
      註冊（登記）表格及證書、智能交易帳號說明圖、卓匯亨
      通公司香港地區收款帳戶資訊表、哈斯根自救會成立記錄
      及組織章程在卷可憑（本件刑案一審卷二第379-415頁）
      ，堪以認定。
　　⒉原告曾於102年7月10日投資660,000元，參與卓匯亨通公司
      之外匯投資方案，相當於入金美元20,000元一節，為被告
      3人所不爭執，堪以認定（見本院卷第99頁）。至於原告
      投資之原因，經查，卓匯亨通公司最早雖是由哈斯根一案
      之被害人自救會所改組而成，但李雲鶴嗣後另有招募其他
      非哈斯根一案受害人之新投資人加入一情，有證人即新投
      資人陳治羲、黃威翔在本件刑案一審審理中證述可佐（見
      本院卷第383-385、425-426頁），可見原告主張：其曾在
      桃園市同安街房屋聽聞李雲鶴之招攬，因而投資卓匯亨通
      公司等情（見本院卷第144頁），尚屬可信。原告雖然不
      願明白供出介紹其與李雲鶴認識之友人姓名（見本院卷第
      143頁），仍不影響前述認定。
　㈢被告3人為共同侵權行為人：
　　⒈查卓匯亨通公司所謂外匯投資專案，實際上並未替投資人
      在外匯交易商開立專屬外匯交易帳戶，亦未替投資人下單
      進行外匯交易，該投資專案僅是透過李雲鶴、李雲雁指示
      吳昶均撰寫開發之交易程式，藉由李雲鶴自身在新加坡某
      不詳券商之外匯帳戶與卓匯亨通公司後台程式連動，呈現
      外匯買賣有關之交易數值、線圖，展示予投資人登入查閱
      ，藉以取信於投資人，吸引投資人交付投資款等情，業據
      證人吳昶均於本件刑案偵查中之調詢、偵訊供陳明白（見
      本院卷第255-266頁），可見李雲鶴、李雲雁既未以投資
      人交付之投資款項實際下單進行外匯交易，只是利用軟體
      營造投資之假象，藉以誘騙他人投資而已。
　　⒉李雲鶴、李雲雁雖辯稱：吳昶均未能依約完成投資程式，
      反而將伺服器等據為己有，為了規避責任，始惡意攀咬李
      雲鶴云云（見本院卷第98-99、138頁），惟李雲鶴既於本
      件刑案偵查調詢中、本院準備程序均自承：卓匯亨通公司
      在投資程式完成前即已開始招募投資，並發放紅利，當時
      尚未將資金投入市場等語（見本院卷第98、163-164頁）
      ，亦可佐證卓匯亨通公司並未實際投資外匯，足見吳昶均
      所述可信。至李雲鶴雖辯稱：其提前開始發放紅利，是以
      變賣自己的房屋支應，目的是為了給會員交代云云（見本
      院卷第98-99頁），顯然不合常情，不足採信。據此，李
      雲鶴、李雲雁有詐欺投資人之意思聯絡，屬於共同侵權行
      為人一情，堪以認定。
　　⒊又卓匯亨通公司以其所推出外匯投資專案名義，收受資金
      ，若按上開方式計算卓匯亨通公司收受投資人所交付之投
      資款項，而如期發放投資人紅利，則其約定或給付之紅利
      ，年報酬率高達48.99％（計算過程詳附民卷第153頁），
      與其所收受投資之本金顯不相當。卓匯亨通公司既非銀行
      ，亦未經主管機關即金融監督管理委員會許可經營銀行業
      務，竟以收受投資名義，向多數人或不特定之人收受款項
      或吸收資金，而約定或給付與本金顯不相當之紅利，其非
      法經營收受存款業務，違反銀行法第29條第1項、第29條
      之1規定。被告3人在卓匯亨通公司分居如㈡、⒈所示之地位
      ，不僅有侵權行為之意思聯絡，且其等在卓匯亨通公司居
      於核心地位，自屬共同侵權行為人。被告3人共同涉犯銀
      行法第125條第1項後段之非法經營銀行業務罪，業經本件
      刑案一審判決有罪，分別處以有期徒刑（見附民卷第27-1
      55頁）。是以，原告依民法第184條第2項規定，請求被告
      3人連帶負損害賠償責任，確屬有據。
　㈣原告之請求尚未罹於消滅時效：
　　⒈按因侵權行為所生之損害賠償請求權，自請求權人知有損
      害及賠償義務人時起，2年間不行使而消滅，自有侵權行
      為時起，逾10年者亦同，民法第197條第1項定有明文。所
      謂知有損害，非僅指單純知有損害而言，其因而受損害之
      他人行為為侵權行為，亦須一併知之，若僅知受損害及行
      為人，而不知其行為之為侵權行為，則無從本於侵權行為
      請求賠償，時效即無從進行；除須被害人知悉他人之侵害
      行為外，對其行為之違法性並須認識，始得謂其已知，從
      而，除須被害人知悉他人之侵害行為外，對其行為之違法
      性並須認識，始得謂其已知。且已知係指實際知悉而言，
      固不以知悉賠償義務人因侵權行為所構成之犯罪行為經檢
      察官起訴，或法院判決有罪為準，惟倘僅屬懷疑、臆測或
      因過失而不知者，則仍有未足。如當事人間就知之時間有
      所爭執，應由賠償義務人就請求權人知悉在前之事實，負
      舉證責任，此有最高法院46年度台上字第34號、72年度台
      上字第1428號、 108年度台上字第1863號民事判決意旨可
      據。
　　⒉查原告於105年4月28日至法務部調查局桃園市調查處接受
      詢問，調查官雖於詢問開始時先問原告：「本處因協助調
      查嘉義縣調查站調查銀行法案件需要，以證人身分通知你
      到場查證」、「你與李雲鶴、李雲雁、高玉露、張定中、
      陳珮瑄等有無下列關係…」等語（見本院卷第112、267頁
      ），但並未將被告3人、張定中、陳珮瑄之涉案情節告知
      原告。原告在詢問時僅陳述：其曾因聽信李雲鶴之招攬而
      投資、嗣後尚未返還本金等情（見本院卷第113-114、268
      -269頁），但並未明確指訴被告3人有何詐欺取財、違反
      銀行法之行為。最後，調查官問及：「你是否知悉你所交
      付之投資款項，並未實際投入你前稱李雲鶴替你在MT4開
      設之帳戶進行交易？你是否知悉你所看到之交易紀錄，僅
      係李雲鶴等人開通十餘個公司帳戶之一之交易紀錄？」時
      ，原告僅稱：「我不知道，但我很信任李雲鶴，認為他應
      該有投資」（見本院卷第114-115、269-270頁）。據此可
      知，原告於105年4月28日當時並不了解被告3人侵權行為
      之態樣、違法性，無從起算消滅時效。
　　⒊證人梁惠卿雖到庭證稱：103年間，因為沒有收到本金、紅
      利，梁惠卿與原告陸續向李雲鶴追討，當時原告曾向梁惠
      卿說了很多次「覺得被騙了」等語（見本院卷第141頁）
      ，但參諸前述原告105年4月28日之調詢供述可知，原告在
      105年間仍不了解被告3人侵權行為之態樣、違法性，其在
      103年間「覺得被騙了」，應屬主觀懷疑、臆測，並非確
      實知悉李雲鶴藉由軟體畫面而營造投資外匯之表象，難認
      原告當時已經知悉李雲鶴之詐欺取財、非法吸金犯行。
　　⒋之後，原告直至107年1月3日，始至臺灣桃園地方檢察署申
      告李雲鶴涉犯詐欺罪嫌（見本院卷第273-274頁），並於
      同年2月12日另指訴高玉露收受投資款之事實（見本院卷
      第276頁），待檢察官就本件刑案於同年9月4日提起公訴
      後（見本院卷第677-682頁），原告於同年10月29日即提
      起本件訴訟，並於同年11月9日具狀指明被告為李雲鶴、
      李雲雁、高玉露等人（見附民卷第1、13頁），顯然未逾2
      年。此外，別無其他事證顯示原告在此之前已知悉被告3
      人或其他共犯之侵權行為。
　　⒌據此，本件請求並未罹於時效。被告3人所為時效抗辯，均
      無理由。
  ㈤原告於投資後取得紅利（出金）224,200元，應自賠償金額扣
    除：
　　⒈按基於同一原因事實受有損害並受有利益者，其請求之賠
      償金額，應扣除所受之利益，為民法第216條之1所明定。
      又損害賠償，除法律另有規定或契約另有訂定外，應以填
      補債權人所損害及所失利益為限，同法第216條第1項亦有
      明文。故同一事實，一方使債權人受有損害，一方又使債
      權人受有利益者，應於所受之損害內，扣抵所受之利益，
      必其損益相抵之結果尚有損害，始應由債務人負賠償責任
      ，此有最高法院97年度台上字第470號民事判決意旨可參
      。
　　⒉查原告於105年4月28日調詢時，供陳：「李雲鶴一共有給
      我2次手續費，每次約5萬元（以上），共10萬元（以上）
      ，其中有一次為匯款（帳號我忘記了，需回家看才知道）
      ，另一次我忘記了」、「我願意回去翻閱我的存摺，查找
      李雲鶴發放紅利予我之相關紀錄再傳真或郵寄予嘉義縣調
      查站」（見本院卷第269-270頁），可見原告於調詢當時
      記憶模糊，上述金額並不準確。其後，原告另向調查官陳
      報存摺影本，其中103年3月11日有一筆無摺轉存112,100
      元之紀錄，原告另加註：「閔調查官　103 3/11以前我有
      拿112,100.-　但日期忘了　是拿現金的」（見本院卷第2
      71頁），原告於本件亦承認該存摺影本為真正（見本院卷
      第137頁），可見其中之記載是原告接受詢問後回家核對
      帳務的結果，應屬準確可信。據此，原告共收受紅利（出
      金）2次，每次金額112,100元，合計224,200元。此紅利
      是原告受詐欺而投資後所獲得之利益，應自損害賠償金額
      內扣除。
　　⒊至於原告嗣於107年2月12日偵訊中供陳：「我印象中［李雲
      鶴］給我兩次報酬，其中一次是匯款，一次是給我現金，
      兩次都是12萬多元」（見本院卷第276頁），在刑案一審1
      09年8月19日審理程序中供陳：「有領過兩次利息，但金
      額我忘了」（見本院卷第286、535頁），乃至於在本院供
      陳：「出金金額我忘記了」（見本院卷第99頁），「經調
      查只有［上述存摺影本所示103年3月11日之無摺轉存紀錄］
      一筆是出金」（見本院卷第137頁）云云，前後不一，可
      見原告記憶已經模糊，應以前述陳報予調查官之結果為準
      。
　　⒋又當事人聲明之證據，法院應為調查，但就其聲明之證據
      中認為不必要者，不在此限，民事訴訟法第286條定有明
      文。李雲雁雖主張：上述原告陳報予調查官之存摺影本顯
      示，103年4月15日另有一筆「無摺現存」30,000元，請求
      調查存款紀錄云云。但是，無摺存款原因多端，且103年
      間並無要求存款人記載身分資料之規定，難以追溯存款人
      ；況且，卓匯亨通公司之紅利有一定的計算標準，該筆無
      摺現存金額為30,000元，與原告所收受的其他紅利每筆11
      2,100元的發放方式顯不相同，被告3人又未敘明任何理由
      ，難以認定與卓匯亨通公司有何關聯，尚無調查必要。
　　⒌據此，原告於投資後取得紅利224,200元，應自賠償金額扣
      除。
四、綜上所述，原告依侵權行為之法律關係，請求被告3人連帶
    給付435,800元（660,000－224,200＝435,800），為有理由，
    應予准許。逾此範圍之請求則無理由，應予駁回。就原告已
    獲勝訴判決部分，其依其他法律關係所為請求，均無庸審究
    ；至原告敗訴部分，其依其他法律關係請求亦無從獲得更有
    利之判決，應一併駁回。
五、就原告勝訴部分，因所命給付之金額未逾500,000元，爰依
    職權宣告假執行。被告就之聲請供擔保免為假執行，核無不
    合，爰酌定相當之擔保金額宣告之。至原告敗訴部分，其訴
    既經駁回，其假執行之聲請亦失所附麗，應併予駁回。
六、本件事證已臻明確，兩造其餘主張、攻擊防禦方法及所提證
    據，經審酌後認於本件判決結果不生影響，爰不逐一論駁，
    併此敘明。
七、據上論結，本件原告之訴為一部有理由、一部無理由，依民
    事訴訟法第79條、第85條第2項、第389條第1項第5款、第39
    2條第2項，判決如主文。
中　　華　　民　　國　　110 　年　　11　　月　　17　　日
                  民事第三庭  審判長法　官　方祥鴻
　　　　　　　　　　　　　　　　　　法　官　林瑋桓
　　　　　　　　　　　　　　　　　　法　官　王沛元
以上正本係照原本作成。
如對本判決上訴，須於判決送達後20日內向本院提出上訴狀。如
委任律師提起上訴者，應一併繳納上訴審裁判費。
中　　華　　民　　國　　110 　年　　11　　月　　17　　日
                                    書記官  顏莉妹